臺灣高等法院刑事裁定
111年度毒抗字第18號
抗  告  人  
即  被  告  梁旭忠





                    (法務部○○○○○○○○附設勒戒處所戒治中)
上列抗告人因違反毒品危害防制條例案件，不服臺灣臺北地方法
院110年度毒聲字第1047號，中華民國110年12月7日所為令入戒
治處所強制戒治之裁定，提起抗告，本院裁定如下：
    主  文
抗告駁回。
    理  由
一、原裁定意旨略以：抗告人即被告甲○○因施用第一級毒品案件
    ，經原審法院以109年度毒聲字第412號裁定，送勒戒處所觀
    察、勒戒後，認有繼續施用毒品之傾向，有法務部○○○○○○○○
    民國110年11月29日新戒所衛字第11007016700號函暨所附有
    無繼續施用毒品傾向證明書及評估標準紀錄表可按，爰依毒
    品危害防制條例第20條第2項之規定，裁定令入戒治處所施
    以強制戒治，其期間為6個月以上，至無繼續強制戒治之必
    要為止，但最長不得逾1年等語。
二、抗告意旨略以：原裁定之認定，係以被告之前科紀錄與行為
    表現、臨床評估、社會穩定度作為綜合判斷，其中被告之前
    科紀錄占總評分數之九成，就依評估標準手冊認定而言，⑴
    毒品犯罪相關司法紀錄，每筆2分上限10分、⑵毒品前科每筆
    5分上限10分，前科紀錄與行為表現部分合計為30分，就依
    此作為判定被告有繼續施用毒品傾向之依據，實讓被告無法
    苟同。況且前科紀錄不管是否毒品犯罪及其他刑案紀錄都已
    三審定讞，也都執行完畢，付出該有的刑事責任，國家也願
    意給被告一個重新改過之機會，若依此前科紀錄與行為表現
    作為認定，何有專業評斷之言。又據「一事不二罰」之法定
    界限原則，實有違反憲法第8條保障之人身自由所為之限制
    ，亦不符罪刑相當原則，並牴觸憲法第23條之比例原則。另
    被告於觀察勒戒前，尚有另案18年有期徒刑未執行，期間均
    較戒治期間為長，是否有繼續施用毒品傾向與強制戒治之實
    質效益，實有待商榷，請求得以更裁云云。
三、按觀察、勒戒後，檢察官或少年法院（地方法院少年法庭）
    依據勒戒處所之陳報，認受觀察、勒戒人無繼續施用毒品傾
    向者，應即釋放，並為不起訴之處分或不付審理之裁定；認
    受觀察、勒戒人有繼續施用毒品傾向者，檢察官應聲請法院
    裁定或由少年法院（地方法院少年法庭）裁定令入戒治處所
    強制戒治，其期間為6個月以上，至無繼續強制戒治之必要
    為止，但最長不得逾1年，毒品危害防制條例第20條第2項定
    有明文。次按有無繼續施用毒品傾向之評估標準，並非完全
    以受勒戒人勒戒後之結果為準，勒戒前之各種情況仍應作為
    評估之依據。而依勒戒處所評分說明手冊規定，係以前科紀
    錄與行為表現、臨床評估、社會穩定度三項合併計算分數，
    每一大項皆有靜態因子與動態因子，先以靜態因子分數評分
    ，靜態因子分數總分在60分（含）以上為「有繼續施用毒品
    傾向」：60分以下，與動態因子分數相加，如果總分在60分
    （含）以上，為「有繼續施用毒品傾向」。是有無「繼續施
    用毒品傾向」，係依具體個案之臨床實務及相關事證等情綜
    合判定，有其相當之專業依據及標準，且涉及專門醫學，又
    衡酌強制戒治之目的，係為協助施用毒品者戒斷毒品之心癮
    及身癮，所為之一種保安處分類型，而該評估標準係適用於
    每一位受觀察、勒戒處分之人，具一致性、普遍性及客觀性
    ，綜合判斷之結果，倘其評估由形式上觀察並無擅斷或濫權
    等明顯不當情事，法院宜予尊重。
四、經查：
　  ㈠被告前因施用毒品案件，經法院裁定觀察勒戒及強制戒治
      等處遇，於97年10月7日戒治期滿停止處分，被告於3年後
      之109年4月5日，再犯施用第一級毒品罪，經原審法院以1
      09年度毒聲字第412號裁定送觀察、勒戒後，勒戒處所評
      分結果，其前科記錄與行為表現得35分（靜態因子：毒品
      犯罪相關司法紀錄14筆，上限10分，首次毒品犯罪年齡21
      -30歲，5分，其他犯罪相關紀錄8筆，上限10分，入所時
      尿液毒品檢驗多種毒品反應，10分，共計35分），臨床評
      估得34分（靜態因子：海洛因、安非他命多重毒品濫用，
      10分，使用方式為有注射使用，10分、使用超過1年，10
      分；動態因子：臨床綜合評估中度，4分），社會穩定度
      得0分，合計69分（靜態因子小計65分、動態因子小計4分
      ），綜合判斷為「有繼續施用毒品傾向」，有法務部○○○○
      ○○○○110年11月29日新戒所衛字第11007016700號函附之「
      有無繼續施用毒品傾向證明書」、「有無繼續施用毒品傾
      向評估標準紀錄表」附卷可稽。是上開評估內容，已依照
      法務部因應毒品危害防制條例之修正意旨及109年11月18
      日最高法院刑事大法庭109年台上大字第3826號之裁定標
      準，據以為評估判斷認定，由形式上觀察，既無擅斷或濫
      權等明顯不當之情事，按上說明，原審據以裁定被告令入
      戒治處所施以強制戒治，並無不合。
　  ㈡被告以前詞指摘該評估判斷有所不當，然法務部新修正之
      「有無繼續施用毒品傾向評估標準」，已就其中「毒品犯
      罪相關司法紀錄」、「其他犯罪相關紀錄」設有計分上限
      ，其目的即係衡量在3年「定期治療」之新模式下，一概
      如舊制無限制以前案紀錄累加勒戒人之分數，將使理應更
      為重要之臨床評估等因子之重要性被稀釋，亦不利於鼓勵
      勒戒人積極參與觀察、勒戒之機構內處遇，然以前案紀錄
      作為衡量勒戒人有無繼續施用毒品傾向之靜態因子之一，
      仍有正當合理之關連性，如過往毒品或其他犯罪紀錄較多
      者，其無視毒品、刑法等相關刑事禁誡規定而犯罪，應可
      作為其對刑罰反應力較為薄弱之象徵，經觀察、勒戒後，
      若未能徹底戒除毒癮，再繼續施用毒品之可能性自然較高
      ，並非為再度懲罰有前案紀錄之人而為此規定，自不違反
      一事不二罰之原則。是被告以前詞空言指摘該評估判斷有
      所不當，然並未具體指出違誤之處，無非係徒憑一己主觀
      意見，任意指摘該評估標準之專業性，自難憑採。另監獄
      為徒刑、拘役之執行場所，而非戒癮專責機構，縱使將施
      用毒品者監禁於監獄內，僅能防止其接觸毒品，至於因慣
      用毒品產生之「身癮」、「心癮」，尚賴長期且持續之醫
      學治療予以根除，自難僅憑抗告意旨所稱其另有刑案需執
      行為由，遽認已無強制戒治之必要。
五、綜上所述，原審裁定被告令入戒治處所強制戒治，按上規定
    ，並無不合。被告以前詞指摘原裁定不當，並無理由，本件
    抗告應予駁回。
據上論斷，應依刑事訴訟法第412條，裁定如主文。
中　　華　　民　　國　　111 　年　　1 　　月　　27　　日
                  刑事第十四庭  審判長法　官  黃斯偉
                                      法　官  黎惠萍
                                      法　官  許泰誠
以上正本證明與原本無異。
不得再抗告。
                                      書記官  朱子勻
中　　華　　民　　國　　111 　年　　1 　　月　　27　　日